【裁判字號】    99,訴,159
【裁判日期】    990921
【裁判案由】    殺人未遂
【裁判全文】
臺灣士林地方法院刑事判決               99年度訴字第159號
公  訴  人  臺灣士林地方法院檢察署檢察官
被      告  甲○○
指定辯護人  本院公設辯護人姜惠如
上列被告因殺人未遂案件，經檢察官提起公訴（99年度偵字第78
6 號），本院判決如下：
    主  文
甲○○傷害人之身體，處有期徒刑拾月。扣案之水果刀壹把沒收
。
    事  實
一、甲○○與劉弈辰係臺北市○○區○○街124 巷13號5 樓同樓
    層之室友，甲○○因認劉弈辰在浴室門上張貼生活公約字條
    係指摘其生活習慣不佳，而有所不滿，於民國98年12月16日
    下午8 時30分許，劉弈辰返回上開居處，低頭擦拭分租房間
    房門之門鎖孔內不明液體之際，甲○○見狀即基於傷害之犯
    意，持其所有之水果刀1 把，朝劉弈辰脖子處揮劃1 刀，致
    劉弈辰受有頸部挫傷撕裂傷（7X0.5 公分）之傷害，劉弈辰
    驚覺上情，為奪下甲○○手持之上開水果刀，遂與甲○○發
    生推擠，期間彼此因重心不穩，雙雙跌入浴室內致甲○○受
    傷（劉弈辰所涉傷害罪嫌部分，另經檢察官為不起訴處分確
    定），乙○○起身欲返回房間內，甲○○承前之傷害犯意，
    緊抓住乙○○雙臂不放，致乙○○受有左上肢挫傷、右上肢
    挫傷之傷害，乙○○為保護自身安全，以順勢半蹲低頭將上
    衣脫去之方式掙脫，旋即衝回房間並將房門上鎖，且報警處
    理。嗣經警到場處理，並扣得上開甲○○所有供其犯本件傷
    害罪所用之水果刀1 把。
二、案經劉弈辰訴由臺北市政府警察局大同分局報告臺灣士林法
    院檢察署檢察官偵查起訴。
    理  由
一、證據能力部分：
    (一)被告以外之人於檢察事務官、司法警察官或司法警察調查
      中所為之陳述，與審判中不符時，其先前之陳述具有較可
      信之特別情況，且為證明犯罪事實存否所必要者，得為證
      據，刑事訴訟法第159 條之2 定有明文。查證人即告訴人
      乙○○於警詢中之證述，被告之指定辯護人爭執其之證據
      能力，又證人乙○○於警詢之證述並無較可信之情況；再
      證人乙○○亦無同法第159 之3 所定不能到庭或記憶喪失
      等情況，本院認證人乙○○於警詢中之證詞應無證據能力
      。
    (二)除前述本院認定無證據能力，不得作為證據之證據方法外
      ，本案所引用之供述及非供述證據，經本院依法踐行調查
      證據程序，檢察官、被告及其指定辯護人均不爭執各該證
      據之證據能力，且亦查無依法應排除其證據能力之情形，
      是後述所引用證據之證據能力均無疑義。
二、訊據被告甲○○坦認於上開時、地，持其所有之水果刀欲找
    告訴人乙○○吵架一情，惟否認有何持水果刀對告訴人乙○
    ○為殺人未遂之犯行，辯稱：伊當天買燒烤回去正在切，順
    手拿水果刀出去，要去找告訴人乙○○吵架，因告訴人乙○
    ○欲關上房門，伊順勢舉起手要阻止告訴人乙○○關門，沒
    有要去殺告訴人乙○○，也沒有要傷害告訴人乙○○云云。
    經查：
    (一)告訴人乙○○於上開時、地，遭被告甲○○持水果刀1 把
      朝脖子處揮劃1 刀，致告訴人劉弈辰受有頸部挫傷撕裂傷
      （7X0.5 公分）之傷害，並為奪下甲○○手持之水果刀，
      與被告甲○○發生推擠及拉扯，致告訴人乙○○受有左上
      肢挫傷、右上肢挫傷之傷害等情，業據證人即告訴人乙○
      ○於偵查中結證稱：伊張貼字條沒有指名道姓，字條上係
      寫請不要吸煙，伊貼在浴室門上，浴室為共用，在被告甲
      ○○搬來前就已張貼，之前室友同意張貼。98年12月16日
      晚上伊回到家，發現房門鎖孔被灌入像膠水之物，一直流
      下，伊很難開門，打電話向房東反應，房東要伊自行處理
      ，伊用抹布擦拭時，門係半掩，被告甲○○就衝過來，伊
      以為她要上廁所，因她上廁所要經過伊門前，伊繼續擦門
      孔，發現有人影過來，當時伊站著低頭擦，一抬頭，被告
      甲○○就直接橫著對伊脖子劃過來，伊沒有看到她拿刀，
      脖子被割傷時才感覺對方拿刀，因為脖子痛、涼涼的，伊
      來不及摸傷口被告甲○○又劃第2 刀，伊雙手抓著她的雙
      手不讓她刺，因為她力氣大，伊等就往伊這邊擠，伊等半
      跌，撞倒冰箱的角，刀子好像就撞掉，伊見她作勢要去拿
      刀，就抓她手往門外推，推出去後，伊轉身要進房門，換
      成她抓伊手不放，伊等互推到浴室前，伊腳絆到門檻，一
      起跌進浴室內，伊起身要走時，她抓伊雙臂不放，伊只好
      將上衣低頭脫掉，衝回房間鎖門，伊就打電話給房東，房
      東說不要報警，他要過來，但在講電話時，被告甲○○在
      門外用腳踹門，房東也保護不了伊，伊就打電話報警等語
      （見99年度偵字第786 號卷第27頁至第28頁），復於本院
      審理結證稱：案發之前沒有見過被告甲○○。98年12月16
      日晚上8 點多，伊發現門鎖鑰匙孔內有不明液體，打電話
      給房東，房東叫伊自行清理，伊把鑰匙孔打開後，低頭清
      理鑰匙孔時，突然聽到有人開門「砰」的聲音，被告甲○
      ○小跑步往伊方向衝過來，當時伊以為她要上廁所，就繼
      續低頭擦鑰匙孔，伊右眼看到人影有稍微靠過來，一抬頭
      ，覺得脖子涼涼的，因為被告甲○○動作很快，當伊定下
      心來，發現被告甲○○手上有刀，才知道伊脖子被劃1 刀
      。接著她用右手舉起刀子作勢要朝伊頭部殺過來，伊用左
      手去抓她右手，她左手也伸出來要打伊的樣子，伊以右手
      去抓她左手，變成伊等均兩手互相抓住。該時伊很驚慌，
      全力要將她推出去，但她手上有刀，且個子比較高大，伊
      怕刀子會劃到伊臉而受傷，所以手伸直阻擋被告甲○○，
      卻無法將她推開，她把伊推入伊房間內，因伊房間有小冰
      箱，伊等拉扯時，她手剛好靠近冰箱的角，伊等繼續拉扯
      ，被告甲○○之手撞到桌腳，致使刀子掉落，她想要去撿
      拾掉在地上之刀子，伊又抓她雙手，拼命想要把她往外推
      ，推出房門外後，伊想放手回房間，換成她反過來抓伊雙
      手不讓掙脫，伊繼續把她推到浴室門前。之後她腳碰到浴
      室的門檻，就往後跌，因為她抓著伊，伊就往前跌倒，她
      頭好像有碰到馬桶底座，之後伊想掙脫時，她還是緊緊抓
      住，伊當時穿長袖衣服，便半蹲後退一步，讓她抓住伊衣
      袖，脫掉衣服掙脫，當時伊穿著內衣跑進伊房間，鎖上門
      後打電話給房東。被告甲○○還用腳踹伊房門。房東叫伊
      先不要報警，但伊認為這種情況不是房東可以解決，房東
      無法保護伊，伊就報警。至於案發時被告甲○○握刀方式
      是正手握還是反手握，伊沒有注意。當伊握被告甲○○手
      時，把她手往上，所以刀尖是往上。當脖子被劃時，伊與
      被告甲○○所站距離約半步到一步（經當庭測量證人所述
      之位置距離約30公分）。伊右上肢及左上肢之挫傷是要回
      房門時，被告甲○○抓伊之手所造成。浴室張貼之生活公
      約係搬進來之前就有，不是針對被告甲○○等語（見本院
      卷第24頁至第27頁）。
    (二)被告甲○○雖以上詞置辯稱其未在上開地點持刀傷害告訴
      人乙○○云云，惟查，上開犯罪事實，業據證人乙○○分
      別於偵查及本院審理時結證述如前，經核證人乙○○為親
      自經歷之人，其證詞之可信性極高，而證人乙○○前後數
      次作證，對於基本事實所為之陳述始終如一，僅屬是否於
      詳盡有別，亦無礙其證言之真實性，自堪信為真實，則被
      告甲○○稱其並未持水果刀傷害告訴人乙○○之辯解，洵
      不足取。而告訴人乙○○因此受有頸部挫傷撕裂傷（7X0.
      5 公分）、左上肢挫傷、右上肢挫傷之傷害，有馬偕紀念
      醫院臺北院區開具之乙○○驗傷診斷證明書1 紙、受傷照
      片4 張在卷可憑（見99年度偵字第786 號卷第13頁、第31
      頁至第32頁），復有被告甲○○所有供其犯本件傷害罪所
      用之水果刀1 把扣案可資佐證，而上開水果刀，刀刃長15
      公分，單面開鋒，開鋒處長13公分，刀刃為金屬材質；刀
      柄長10.5公分，刀柄為塑膠製等情，亦據本院當庭勘驗無
      訛（見本院卷第28頁）。
    (三)茲應審究者乃被告甲○○前開持水果刀之行為係基於何種
      犯意而為？
      １按刑法上殺人未遂罪與傷害罪之區別，應視加害人有無
        殺意為斷，被害人所受傷害程度，雖不能據為認定有無
        殺意之唯一標準，但加害人下手情形如何，於審究犯意
        方面，仍不失為重要參考資料。故在判斷行為人於行為
        當時，主觀上是否有殺人之故意，即應斟酌其使用之兇
        器種類、攻擊之部位、行為時之態度，並深入觀察行為
        人與被害人之關係、衝突之起因、行為當時所受之刺激
        、下手力道之輕重、行為時現場爭執之時空背景、被害
        人受傷情形及行為人事後之態度等各項因素，綜合加以
        研析，尚不能僅以行為人有持刀砍傷被害人，即認其必
        有殺人之犯意。
      ２被告甲○○與告訴人乙○○間未曾謀面，亦無仇恨怨隙
        ，此據被告甲○○於本院審理時供明在卷，亦據告訴人
        乙○○於偵查及本院審理時結證述明確（見99年度偵字
        第786 號卷第26頁至第27頁、本院卷第24頁、第27頁）
        ，互核相符，故本件肇因告訴人乙○○所張貼於浴室之
        生活公約字條，引起被告甲○○不滿，認其遭誤解欲與
        告訴人乙○○理論，而自其房間內拿取上開水果刀，被
        告甲○○應屬臨時起意，衡情應無因該細故，即遽起殺
        機，且依據告訴人乙○○之證述，被告甲○○係趁告訴
        人低頭擦拭鑰匙孔，無防備可能時，持刀從側面襲擊，
        若被告甲○○果真有意致告訴人乙○○於死，其第1 刀
        大可直接刺傷告訴人乙○○頭部、或心臟部位等要害致
        命處，然其未如此為之，顯見被告甲○○並無戕害告訴
        人乙○○生命之動機及故意。
      ３被告甲○○持刀與告訴人乙○○發生肢體接觸時，告訴
        人乙○○受有頸部挫傷撕裂傷（7X0.5 公分）、左上肢
        挫傷、右上肢挫傷之傷害，告訴人乙○○頸部傷勢雖傷
        及皮肉但尚無需外科縫合等情，有上開驗傷診斷證明書
        1 紙及受傷照片4 張在卷可憑，已如前述，然由告訴人
        乙○○所受之傷害並非穿刺傷，而係撕裂傷，且未經任
        何外科手術縫合，可見被告甲○○持刀方式應非由上往
        下壓刺，其持刀揮向告訴人乙○○時，其力道已有節制
        ，尚非猛力為之，方會形成皮膚表淺傷而無縫合之必要
        ，亦足認被告甲○○與告訴人乙○○衝突之際，應僅係
        基於普通傷害故意而為，並無致告訴人乙○○於死之主
        觀犯意。
      ４被告甲○○雖持刀向告訴人乙○○揮劃，然觀諸扣案水
        果刀1 把，刀刃長15公分，單面開鋒，開鋒處長13公分
        ，刀刃為金屬材質，經本院勘驗屬實。而告訴人乙○○
        所受之傷勢為頸部撕裂傷及上肢挫傷，均非穿刺傷，顯
        見被告甲○○應係以水果刀橫面劃割告訴人乙○○之頸
        部，並非以水果刀之刀尖向下垂直穿刺告訴人乙○○上
        揭部位，再參以被告身高174 公分，身材高大，告訴人
        身高149 公分，身形嬌小，且案發當時其等距離僅30公
        分，倘被告甲○○果有殺人故意，其大可拿取菜刀、西
        瓜刀等較具殺傷力之刀具，甚或被告甲○○手持上開水
        果刀時，因其具有身高及體型之優勢，當可由上往下，
        用力朝向告訴人乙○○致命之重要部位如頭部、心臟直
        接刺殺，可準確命中，不致出現偏差，且可刺擊多下，
        然而被告甲○○於上揭情狀下，猶僅持刀揮劃告訴人乙
        ○○頸部，造成頸部撕裂傷，後與告訴人乙○○推擠拉
        扯時，遭告訴人乙○○撞落水果刀，益見被告甲○○應
        無致告訴人乙○○於死地之意。
      ５雖告訴人乙○○結證稱：被告甲○○笑著說：「殺人又
        怎樣，我就是要殺你」等語（見本院卷第24頁背面），
        惟按持刀砍人，是否有殺人之決意，原應參酌當時情況
        ，觀其行為之動機，視其下手之情形，及砍向之部位，
        與受傷之輕重等等，以為綜合之判斷，殊不能僅以口頭
        之「給你死」或「殺」之語詞，即謂其有殺人之意思，
        最高法院77年度臺上字第1609號判決闡述在卷，自不能
        單執此而為不利被告甲○○之認定，率爾遽認被告甲○
        ○有殺人犯意。
      ６綜觀被告甲○○與告訴人乙○○並無深仇大恨、被告甲
        ○○持水果刀揮劃告訴人乙○○頸部時尚非全力為之，
        告訴人乙○○雖受有頸部撕裂傷及左右上肢挫傷，但該
        傷勢非重等情狀，應認被告甲○○僅係基於普通傷害之
        犯意而為，與殺人罪之構成要件尚屬有間，被告甲○○
        所為普通傷害行為事證明確，犯行洵堪認定，應依法論
        科。
三、核被告甲○○所為，係犯刑法第277 條第1 項之傷害罪。公
    訴人認被告甲○○係犯刑法第271 條第2 項、第1 項之殺人
    未遂罪，容有誤會，惟基本社會事實同一，起訴法條應予變
    更。爰審酌被告甲○○並無前科，素行尚佳，於案發時僅因
    細故即持水果刀傷害不熟稔之告訴人乙○○，惡性非輕、其
    傷害之手段、對告訴人乙○○造成之損害程度、犯後否認犯
    罪，且迄未與告訴人乙○○達成和解，賠償告訴人乙○○所
    受損害等一切情狀，量處如主文所示之刑，以示懲儆。
四、扣案之水果刀1 把，係被告甲○○所有，供被告犯本件傷害
    罪所用之物，業據被告甲○○供明在卷（見本院卷第28頁）
    ，並經本院認定如前，依刑法第38條第1 項第2 款之規定宣
    告沒收。
據上論斷，應依刑事訴訟法第299 條第1 項前段、第300 條，刑
法第277 條第1 項、第38條第1 項第2 款，刑法施行法第1 條之
1 ，判決如主文。
本案經檢察官王巧玲到庭執行職務。
中    華    民    國    99    年    9     月    21    日
                  刑事第七庭審判長法  官  王美玲
                                  法  官  黎惠萍
                                  法  官  高雅敏
以上正本證明與原本無異。
如不服本判決應於收受判決後10日內向本院提出上訴書狀，並應
應敘述具體理由。其未敘述上訴理由者，應於上訴期間屆滿後20
日內向本院補提理由書(均須按他造當事人之人數附繕本)「切勿
逕送上級法院」。
                                  書記官  陳映羽
中    華    民    國    98    年    9     月    21    日
附錄本案論罪科刑法條
刑法第277條第1項
傷害人之身體或健康者，處3 年以下有期徒刑、拘役或1 千元以
下罰金。

司法院資訊處製作；財團法人民間司法改革基金會備份。
